【裁判字號】    99,台上,6707
【裁判日期】    991028
【裁判案由】    偽造文書
【裁判全文】
最高法院刑事判決            九十九年度台上字第六七０七號
上  訴  人  乙○○
            甲○○
上列上訴人等因偽造文書案件，不服台灣高等法院高雄分院中華
民國九十八年二月三日第二審判決（九十七年度上訴字第一六九
二號，起訴案號：台灣高雄地方法院檢察署九十三年度偵字第二
一三二０號），提起上訴，本院判決如下：
    主  文
原判決撤銷，發回台灣高等法院高雄分院。
    理  由
本件原判決撤銷第一審之科刑判決，改判仍依修正前刑法牽連犯
、連續犯等規定，從一重論上訴人乙○○、甲○○以共同連續犯
行使偽造私文書罪，各處有期徒刑壹年陸月、拾月，並各減為有
期徒刑玖月、伍月；及分別為相關從刑之諭知，固非無見。
惟按：(一)、客觀上為法院認定事實及適用法律基礎之證據，雖已
調查而其內容尚未明瞭者，即與未經調查無異，如遽行判決，仍
屬應於審判期日調查之證據而未予調查之違法。原判決固認定上
訴人二人未經被害人陳俊吉同意或授權，偽以被害人陳俊吉名義
向中國國際商業銀行（業經併入兆豐國際商業銀行）申辦如原判
決附表（下稱附表）一編號８所示聯名卡（信用卡），並冒用被
害人陳俊吉名義使用等情，然為上訴人二人所否認，乙○○之辯
護人於原審並為其辯稱：「附表二之８編號３所示之十萬元＜新
台幣，下同＞信用卡預借現金，係存入陳俊吉之高雄三信左營分
社帳戶，可見上開款項由陳俊吉自上開帳戶領款供被告使用，足
證陳俊吉曾同意由被告乙○○以其名義申請本件信用卡」云云（
見原審卷第一七七至一七八頁）。經原審向兆豐國際商業銀行函
查結果，上開款項確實撥存陳俊吉於高雄市第三信用合作社左營
分社所開立之00000000000000帳戶等事實，有兆豐國際商業銀行
民國九十七年十二月四日函在卷足憑（見原審卷第九十四頁）。
則上揭高雄市第三信用合作社左營分社帳戶是否為陳俊吉自己使
用？何人領取該十萬元預借現金？攸關被害人陳俊吉所為不利於
上訴人二人之指述是否可信，及其是否同意申辦該張信用卡等重
要事實之認定，應有調查、釐清之必要。乃原判決未予究明，遽
以甲○○與被害人陳俊吉為親兄弟，彼此關係密切，即推認上訴
人二人必知如何從陳俊吉帳戶提領此款之方法，復以上開提款事
實，為申請貸款核准後之行為，無從以此核貸後之提款行為，遽
而推論乙○○於核貸前，即有取得陳俊吉之同意或授權云云（見
原判決第十三、十四頁，理由二、(三)之４），難謂已符採證法則
，且有調查未盡及理由不備之違法。(二)、判決書應記載判決之理
由，其所載理由，仍不能憑以斷定其所為論述之根據者，即屬理
由不備。原判決固援引上訴人二人供認其等於本件案發時，均居
住於高雄縣橋頭鄉○○村○○路建國巷六號即被害人陳俊吉遭上
訴人二人冒名申辦信用卡之帳單寄送地址之事實，資為甲○○知
情，應負共同正犯之論據之一（見原判決第十三頁，理由二、(三)
之３）。然卷查被害人陳俊吉於偵查中證稱：「（問：你有申請
那家銀行的信用卡？）我同意出面申請的有四家，是新光、美國
運通、中國信託、國泰世華」等語（見偵查卷第八十八頁），而
依卷附以陳俊吉名義申請之美國運通、中國信託二家信用卡帳單
所載，該二家信用卡之帳單亦是寄至上址（見偵查卷第一０四至
一五二頁）。被害人陳俊吉同意申辦之信用卡既亦寄至上址，自
不能徒因甲○○居住該處，即推論其對於其他信用卡係冒名申辦
等節必然知情，而責令擔負共同正犯之罪刑。原判決遽為上開論
斷，自嫌理由欠備。(三)、直系血親、配偶或同財共居親屬或其他
五親等內血親或三親等內姻親之間，犯竊盜罪章之罪，須告訴乃
論；上開規定，於刑法第三百三十九條第一項詐欺取財、同條第
二項詐欺得利及第三百三十九條之二第一項以不正方法由自動付
款設備取得他人財物之罪準用之，刑法第三百二十四條第二項、
第三百四十三條分別定有明文。本件被害人陳俊吉與甲○○係同
胞兄弟，業據其等分別供述在卷（見警卷第一冊第四十六頁背面
、第四十七頁，偵查卷第八十七頁），彼等間為二親等旁系血親
，則甲○○所犯親屬間詐欺取財、詐欺得利及以不正方法由自動
付款設備取得他人財物等罪，依上揭說明，自須告訴乃論。然依
卷附被害人陳俊吉警詢、偵查筆錄所載（見警卷第一冊第七十八
至八十頁，偵查卷第四十九至五十一頁、第八十七至九十頁），
其並未對甲○○提出告訴，原審逕予論處上揭罪名，併有判決適
用法則不當之違誤。以上或係上訴意旨所指摘，或為本院得依職
權調查之事項，應認原判決有撤銷發回更審之原因。
據上論結，應依刑事訴訟法第三百九十七條、第四百零一條，判
決如主文。
中    華    民    國  九十九  年    十    月  二十八  日
                      最高法院刑事第九庭
                          審判長法官  邵  燕  玲
                                法官  李  伯  道
                                法官  孫  增  同
                                法官  施  俊  堯
                                法官  李  嘉  興
本件正本證明與原本無異
                                      書  記  官
中    華    民    國  九十九  年   十一   月    四    日
                                                     ｍ

司法院資訊處製作；財團法人民間司法改革基金會備份。
